臺灣臺北地方法院刑事判決　　　　　　　99年度訴字第1822號
公　訴　人　臺灣臺北地方法院檢察署檢察官
被　　　告　廖瑞智
選任辯護人　林哲健扶助律師
上列被告因偽造有價證券等案件，經檢察官提起公訴（99年度偵
緝字第1609號），本院判決如下：
    主  文
廖瑞智意圖供行使之用，而偽造有價證券，處有期徒刑壹年拾月
，偽造如附表編號三、四、五所示之支票共張沒收。緩刑肆年
。
被訴竊盜部分公訴不受理。
    事  實
一、緣廖瑞智前因積欠賭債，為求調借現金，乃於民國95年間，
    向位於臺北市○○○路○段250 號經營欣泰輪胎行（下稱欣
    泰輪胎行）之母李蘭英（另經檢察官為不起訴處分確定），
    商借李蘭英（起訴書誤載為欣泰輪胎行）向安泰商業銀行通
    化簡易型分行（下稱安泰銀行）申請帳號00000000000000號
    支票帳戶如附表編號一、二所示之支票，向李建國借款。嗣
    廖瑞智又因積欠賭債需錢孔急，明知李蘭英並未同意或授權
    簽發如附表編號三、四、五所示之支票，竟意圖為自己不法
    之所有，於96年9 月間某日，在欣泰輪胎行內，竊取李蘭英
    所有置於欣泰輪胎行如附表編號三、四、五所示之空白支票
    （涉嫌竊盜部分未據告訴，另為公訴不受理之諭知），並盜
    用李蘭英所有之印章（非支票印鑑章）蓋印於如附表編號三
    、四、五所示之支票發票人欄上，另填製如附表編號三、四
    、五所示之發票日期及金額而完成發票行為，旋即持之向李
    建國借款，致李建國誤信該等票據為李蘭英所簽發而交付如
    附表編號三、四、五金額欄所示之現款予廖瑞智得手。嗣因
    李蘭英經廖瑞智央求而於如附表編號三之支票退票前補蓋支
    票印鑑章，如附表編號三之支票始能如期兌現。惟因如附表
    編號四、五所示之支票均遭退票，經李建國向廖瑞智催討未
    果，並持票向李蘭英提起請求給付票款之民事訴訟，始因李
    蘭英否認該支票為其簽發而查知上情。
二、案經李建國訴由臺灣臺北地方法院檢察署檢察官偵查起訴。
    理  由
壹、證據能力
一、按被告以外之人於審判外之陳述，雖不符刑事訴訟法第159
    條之1 至第159 條之4 之規定，而經當事人於審判程序同意
    作為證據，法院審酌該言詞陳述或書面陳述作成時之情況，
    認為適當者，亦得為證據，刑事訴訟法第159 條之5 第1 項
    定有明文。
二、本案當事人及辯護人於本院審理時，就下述具有被告以外之
    人於審判外之陳述，均不否認其證據能力，且經本院審核認
    該等證據之取得均無違法不當，且適宜為證據，應有證據能
    力。
貳、有罪部分
一、上揭事實業據被告廖瑞智於本院審理時坦承不諱，核與告訴
    人李建國之指述大致相符，並經證人即被害人李蘭英證述在
    卷，且有如附表編號三、四、五所示之支票影本、退票理由
    單、安泰銀行98年8 月31日安通簡字第0980000110號函及所
    附印鑑卡、本院97年度北簡字第40016 號民事判決、98年度
    簡上字第169 號民事判決、被告信函等件附卷可稽，復經調
    取本院98年度簡上字第169 號民事判決全卷核閱無訛。本案
    事證明確，被告犯行洵堪認定，應依法論科。
二、論罪科刑：
（一）被告為供行使之用，擅自以他人名義簽發支票，並持之向
      他人借款而取得金錢，核其所為，係犯刑法第201 條第1
      項之偽造有價證券罪。
（二）被告盜用被害人李蘭英印章而蓋用於偽造之支票上，盜用
      印章之行為為偽造有價證券罪之部分行為；其偽造有價證
      券後持之加以行使，行使偽造有價證券之低度行為為偽造
      之高度行為吸收，均不另論罪。另被告持偽造支票向他人
      借款，本含有詐欺之性質，亦不另論罪。
（三）被告同時偽造而行使如附表編號三、四、五所示之支票，
      偽造之發票人相同，行使之對象無異，均屬侵害同一法益
      ，為單純一罪。
（四）按偽造有價證券罪之法定刑為「3 年以上10年以下有期徒
      刑，得併科3 千元以下罰金」，然同為偽造有價證券之人
      ，其原因動機不一，犯罪情節未必盡同，或有專以偽造大
      量之有價證券販售圖利，甚或僅止於作為清償債務之擔保
      或清償債務之用，其偽造有價證券行為所造成危害社會之
      程度自屬有異，法律科處此類犯罪，所設之法定最低本刑
      卻同為「3 年以上有期徒刑」，不可謂不重。於此情形，
      自非不可依客觀之犯行與主觀之惡性二者加以考量其情狀
      ，是否有可憫恕之處，適用刑法第59條之規定酌量減輕其
      刑，期使個案裁判之量刑，能斟酌至當，符合罪刑相當原
      則及比例、平等原則（最高法院96年度台上字第6103號、
      97年度台上字第4319號判決可資參照）。查被告因積欠賭
      債需錢孔急，竊取其母李蘭英之空白支票加以偽造，並持
      之對告訴人李建國行使，事後已取得李蘭英之諒解，並賠
      償李建國部分損失而達成和解，衡情所犯偽造有價證券罪
      為最輕本刑3 年以上有期徒刑之罪，情輕法重，客觀上尚
      足以引起一般人的同情，如就其所犯偽造有價證券部分，
      再科以法定最低刑度之刑，尚嫌過重，爰依刑法第59條之
      規定，減輕其刑。
（五）爰審酌被告正值青壯之年，明知不得偽造他人支票，卻因
      積欠賭債鋌而走險，導致被害人受到損害，行為實有不當
      ，惟念其犯後坦承犯行，並積極與告訴人和解，賠償告訴
      人損失，已有悔意，並衡酌被告前科素行、智識能力、犯
      罪手段、方式、結果等一切情狀，量處如主文所示之刑，
      以資懲儆。
（六）被告前未曾因故意犯罪受有期徒刑以上刑之宣告，有臺灣
      高等法院被告前案紀錄表在卷可稽，其因一時失慮致罹刑
      典，犯後坦承犯行，賠償告訴人損失，本院認被告經此偵
      審程序及刑之宣告，應知警惕，信無再犯之虞，是其宣告
      之刑以暫不執行為適當，爰併予宣告緩刑4 年，以啟自新
      。
（七）如附表編號三、四、五所示偽造之支票雖未扣案，惟無證
      據證明業已滅失，應依刑法第205 條之規定，不問屬於犯
      人與否，宣告沒收。至如附表編號三、四、五所示偽造支
      票上之「李蘭英」印文，係被告盜用印章而來，且已將該
      等支票沒收，爰不再宣告沒收，附此敘明。
、不另為無罪諭知部分
一、公訴意旨另以：被告明知李蘭英亦未同意或授權其開立如附
    表編號一、二所示之支票，竟偽造附表編號一、二所示之支
    票，佯以欣泰輪胎行需資金週轉為由，持之向李建國調借現
    金，致李建國誤以為真，而交付支票面額之現款予廖瑞智，
    因認被告此部分亦涉有刑法第201 條第1 項之偽造有價證券
    罪。
二、按犯罪事實應依證據認定之，無證據不得認定犯罪事實，不
    能證明被告犯罪者，應諭知無罪之判決，刑事訴訟法第154
    條第2 項、第301 條第1 項分別定有明文。又刑事訴訟法第
    161 條第1 項規定：檢察官就被告犯罪事實，應負舉證責任
    ，並指出證明之方法。因此，檢察官對於起訴之犯罪事實，
    應負提出證據及說服之實質舉證責任。倘其所提出之證據，
    不足為被告有罪之積極證明，或其指出證明之方法，無從說
    服法院以形成被告有罪之心證，基於無罪推定之原則，自應
    為被告無罪判決之諭知，最高法院92年台上字第128 號判例
    意旨可資參照。
三、經查，李蘭英曾親自開立如附表編號一、二所示之支票交予
    被告償還債務等事實，業據證人李蘭英證述在卷（本院卷第
    39-42 頁）。而依告訴人之指述，其先前取得如附表一、二
    之支票，亦均有兌現，並無退票情形。是依公訴人所提出之
    證據或其指出證明之方法，尚未能使本院確信被告確有偽造
    如附表編號一、編號二所示之支票，揆諸前揭說明，本應為
    無罪之諭知。惟因公訴人認此部分之犯嫌倘成立犯罪，與前
    開論科之偽造有價證券罪為一罪關係，爰不另為無罪之諭知
    ，附此敘明。
肆、公訴不受理部分
一、公訴意旨略以：被告意圖為自己不法之所有，於95年7 、8
    月間，在欣泰輪胎行抽屜內，竊取如附表編號一、二、三所
    示之支票；於96年8 、9 月間，在欣泰輪胎行抽屜內，竊取
    如附表編號四、五所示之支票，因認被告涉犯刑法第320 條
    第1 項之竊盜罪等語。
二、按告訴或請求乃論之罪，未經告訴、請求或其告訴、請求經
    撤回或已逾告訴期間者，法院應諭知不受理之判決，刑事訴
    訟法第303 條第3 款定有明文。
三、查被告被訴竊盜部分，公訴人認為被告係犯刑法第320 條第
    1 項之竊盜罪，依同法第324 條第1 項之規定，親屬間（即
    直系血親、配偶、同財共居親屬）之竊盜案件須告訴乃論。
    次查，本案被告係竊取其母李蘭英所有如附表編號一、二、
    三、四、五所示之空白支票，該等票據係為被告之母李蘭英
    向安泰銀行申請核發，並非欣泰輪胎行所有，且李蘭英並未
    對被告提出竊盜告訴等情，業據證人李蘭英於本院審理時陳
    述明確，並有如附表編號一、二、三、四、五所示之支票影
    本、退票理由單、全戶戶籍資料查詢等件附卷可稽，揆諸前
    開說明，爰不經言詞辯論，逕為諭知不受理之判決。
據上論斷，應依刑事訴訟法第299 條第1 項前段、第303 第3 款
，刑法第201 條第1 項、第205 條、第59條、第74條第1 項第1
款，刑法施行法第1 條之1 ，判決如主文。
本案經檢察官葉惠燕到庭執行職務。
中    華    民    國   100    年    4     月    7     日
                  刑事第七庭審判長法  官  林庚棟
                                  法  官  林欣苑
                                  法  官  林勇如
上正本證明與原本無異。
如不服本判決應於收受送達後10日內向本院提出上訴書狀，並應
敘述具體理由；其未敘述上訴理由者，應於上訴期間屆滿後20日
內向本院補提理由書（均須按他造當事人之人數附繕本）「切勿
逕送上級法院」。告訴人或被害人如對於本判決不服者，應具備
理由請求檢察官上訴，其上訴期間之計算係以檢察官收受判決正
本之日期為準。
                                  書記官  葉潔如
中    華    民    國   100    年    4     月    7     日
附錄本判決論罪科刑法條全文：
中華民國刑法第201 條
意圖供行使之用，而偽造、變造公債票、公司股票或其他有價證
券者，處3 年以上10年以下有期徒刑，得併科3 千元以下罰金。
行使偽造、變造之公債票、公司股票或其他有價證券，或意圖供
行使之用，而收集或交付於人者，處1 年以上7 年以下有期徒刑
，得併科3 千元以下罰金。
附表：
┌──┬─────┬────┬─────┬───┬──────────┐
│編號│支票號碼  │發 票 日│票面金額  │發票人│付款人及支票存款帳號│
│    │          │        │（新臺幣）│      │                    │
├──┼─────┼────┼─────┼───┼──────────┤
│ 一 │BC0000000 │95.11.26│10萬元    │李蘭英│安泰商業銀行通化簡易│
│    │          │        │          │      │分行，帳號：00000000│
│    │          │        │          │      │218300號            │
│    │          │        │          │      │                    │
├──┼─────┼────┼─────┼───┼──────────┤
│ 二 │BC0000000 │95.12.26│15萬元    │同上  │同上                │
├──┼─────┼────┼─────┼───┼──────────┤
│ 三 │BC0000000 │96.12.20│30萬元    │同上  │同上                │
├──┼─────┼────┼─────┼───┼──────────┤
│ 四 │BC0000000 │96.12.20│30萬元    │同上  │同上                │
├──┼─────┼────┼─────┼───┼──────────┤
│ 五 │BC0000000 │97.01.20│40萬元    │同上  │同上                │
└──┴─────┴────┴─────┴───┴──────────┘